臺灣臺北地方法院民事判決　　　　　　　　93年度智字第66號
　　原　　　告　華康科技開發股份有限公司
　　法定代理人　乙○○
　　訴訟代理人　李　旦　　律師
　　複代理人　　江俊賢　　律師
　　被　　　告　甲○○Mo,.
　　　　　　　　　　　　　oa.
　　訴訟代理人　羅廷祥　　律師
當事人間請求損害賠償事件，本院於民國九十四年一月十三日言詞辯論
終結，判決如下：
    主      文
原告之訴及假執行之聲請均駁回。
訴訟費用由原告負擔。
    事      實
甲、原告方面：
一、聲明：
  (一)被告應連帶給付原告港幣一百二十八萬五千七百二十五元，及自起
    訴狀繕本送達之翌日起至清償日止，按週年利率百分之五計算之利
    息。
  (二)被告應將附表所示之各國專利權轉讓予原告。
  (三)第一項聲明，原告願供擔保，請准宣告假執行。
二、陳述：
  (一)被告係香港居民，並領有香港
    下同）七十八年六月一日起受僱於原告，擔任由原告持股百分之百
    所投資設立之香港分公司總經理，協助原告從事開發及銷售中、日
    、韓本地語言計算之解決方案及電子互聯網出版業務，常駐香港分
    公司，為原告提供服務至八十九年八月三十一日始離職。被告受僱
    於原告期間，與原告簽署離職人員競業禁止合約，依前開合約第二
    條約定，被告同意渠自原告公司離職後兩年內，不得從事或任職於
    任何與原告公司之Color Prepress彩色印前作業或Font字型軟體業
    務相同之公司、行號等為不公平競爭，亦不得任職或從事任何向電
    信局申請加值網路營業執照之公司、行號等為不公平競爭，亦不得
    以顧問或任何其他間接方式提供第三人有關之技術及資料而與原告
    為不公平之競爭。詎被告於八十八年九月尚擔任原告所屬香港分公
    司之總經理期間，竟私自創設香港看漢互聯網科技集團有限公司（
    下稱看漢公司），並擔任該公司之行政總裁，而看漢公司所經營之
    業務不僅與原告係同種類，亦與原告有相競爭之業務關係，是被告
    之設立行為已違反公司法三十二條規定，且有不當競爭之意圖。又
    看漢公司網站產品項目中之漢網在線出版伺服器中之中文網站編碼
    系統轉換，與原告為專案客戶量身訂做的轉碼工具相似，而其網上
    虛擬鍵盤及中文輸入法亦與原告之網上輸入法相近，另看漢公司之
    「漢網多平台Unicode字型」產品與原告之「Unicode各國語系字型
    」產品相同，並已構成競爭關係，前開相競爭產品，係被告利用任
    職原告期間所獲取之資訊，私自違法設立公司從事不公平之競爭，
    已違反前開合約第二條約定。而被告任職於原告期間最高單月薪資
    為港幣八萬五千三百一十五元，原告爰依前開合約第五條約定，請
    求被告給付在職期間最高單月薪資之十五倍，即港幣一百二十八萬
    五千七百二十五元。
  (二)被告於受僱原告期間參與原告公司產品之研發，被告離職前，曾於
    八十九年三月二十八日向美國申請專利（申請號為US09/537042號）
    ，嗣再以前開美國專利申請案主張優先權，分別於八十九年五月十
    七日向香港申請取得HK0000000號短期專利、於八十九年八月二十八
    日向中華人民共和國申請一項發明專利（申請號為0000000
    0．九號）、於八十九年十二月一十五日向日本國申請一項發明專
    利（申請號為0000－000000號）及於九十年三月二十二
    日向韓國申請一項發明專利（申請號為00－0000－0000
    000號），此有香港專利註冊紀錄、中華人民共和國專利局公報
    、日本國特許廳公開特許公報及韓國專利公報摘要等可稽。被告前
    開申請之專利權，均以前開美國申請號US09/537042號專利案為優
    先權之依據，足見前開各國專利之申請案，應為同一技術。被告更
    於九十年五月二十四日向美國申請另一項專利（申請號為09/86325
    0號），此有美國專利公報可稽，而該專利既為前開美國申請號09/
    537042號之延續案，且均為被告於任職原告公司時之發明，依專利
    法第七條第一項前段規定，其專利申請權及專利權應屬原告所有，
    被告應一併返還予原告。況由看漢公司之網站資料可知，看漢公司
    之字型產品並非僅應用於伺服器（Linux及Solaris），亦適用於一
    般電腦（微軟視窗）上，自與原告公司產品相同，且不論「字型」
    或「轉碼程式」均屬「字型軟體」，是被告稱看漢公司僅銷售伺服
    器，不賣軟體，自屬不實。
三、證據：提出離職人員競業禁止合約一件、看漢科技集團有限公司網
    路資料三件、香港短期專利說明書一件、中華人民共和國專利公報
    一件、日本特許廳公開特許公報一件、韓國專利公報英文摘要一件
    、美國專利商標局關於專利第09/863250號資料一件、產品目錄一件
    、網路資料二件、新聞稿一件、新聞報導六件、附表一件（以上均
    影本）等件為證。
乙、被告方面：
一、聲明：
  (一)原告之訴駁回。
  (二)如受不利判決，被告願供擔保，請准宣告免為假執行。
二、陳述：
  (一)被告之漢網伺服器，係以「網站」為服務對象，該產品之功能主要
    在於互聯網上即時從事漢字繁簡互換及傳送之服務、圖像技術傳送
    文字及語音轉換，而圖像傳送文字，乃被告之專利技術，被告之客
    戶（即網站設置者）於出版網頁時，所用之文字於用戶端之字型軟
    體內如無對應字時，漢網產品即透過圖形技術，將掛在互聯網上文
    字（如微軟視窗系統、Linux和Solaris系統內之文字）視窗搜集出
    來，同時傳送及顯示於用戶端瀏覽器上，被告之漢網產品內，並無
    任何一個字型，僅於互聯網上之伺服器端將其既有之字型為一編碼
    轉換之工作而已，性質上係附著或連接於客戶自備伺服器上之附屬
    物，透過被告產品之服務，即得與使用他種字體之接收端即時溝通
    訊息。至原告之字型軟體，主要應用於個人電腦（ＰＣ）之「用戶
    端」操作文書處理及傳送，原告之產品，本身即是字型軟體，主要
    係使用於個人電腦用戶間彼此之傳送與接收，然無法做到繁簡體字
    之即時互換，兩造之產品無論於作用原理、使用客戶、文件傳送方
    法、服務種類及市場區隔均不相同。又況，無論伺服器中已設置之
    基本字型或網站設置者自行購置軟體灌用，均與被告無關，蓋原告
    之業務為字型軟體之販售，而被告之業務並非提供字型，係於網站
    具」，使網站現有設備之功能予以增值，增值之結果其中包括將原
    告販售予網站設置者之字型作更為精確且無障礙之傳送，兩造之業
    務領域不僅各不相同，且相輔相成。並無原告所謂之競爭，更無不
    公平之競爭。
　(二)又被告之「漢網多平台Unicode字型」係漢網在線出版伺服器之組
    件產品，其功能之一係於其內建立Unicode之轉碼程式，供網站設
    置者在互聯網上作為支援二十六國語系字型轉換及傳送之工具，
    然其內未設置任何字型，且被告之產品於客戶從事網頁設計時，並
    不擔任提供設計者所用材料（字型）之角色，僅係就網頁設計內容
    ，擔任轉譯及維持精準、清晰及美觀之傳送工作。而原告之「金蝶
    2000」字型產品，雖亦係因應Unicode編碼系統所研發而成之字型
    軟體，惟其本質上乃屬文書處理之材料，直接構成文件設計內容之
    要素，其此等字體之作用係提供個人電腦之用戶於使用瀏覽器上網
    瀏覽網頁時，能接收來自網站所傳送之訊息，二者任務不同，且Un
    icode編碼係Unicode學術學會所提供之公共資訊，已廣泛為世界各
    地之電腦文字業者所利用，要非被告所能獨占，被告用以作為轉碼
    工具，並未侵害原告之權利，原告亦未舉證證明因被告之業務執行
    致其遭受何等損害，原告自不得據稱被告與其從事不公平之競爭。
    另就「字型」而言，兩造競業禁止合約所禁止之標的，僅為字型軟
    體，被告之漢網在線出版伺服器，雖亦可製成軟體而以Plug-in之
    方式進入網站所用各個系統之伺服器內（借殼），然被告產品之最
    終目的乃於網站上設置轉譯之平台，使其成為材料（字型）之轉譯
    及其媒介轉接之工具，該二種產品係不相同之業務，甚至相輔相成
    ，原告自不得僅以被告之產品得以軟體之方式呈現，遽稱被告違背
    競業禁止之合約。再者，兩造競業禁止合約僅禁止被告離職兩年內
    不得從事與原告「字型軟體」產品相同之業務，與其為不公平之競
    爭，並未禁止被告在網站「伺服器端」製造伺服器以解決網站市場
    上存在之「線上出版」之問題，包括在「線上出版」領域內解決繁
    簡轉譯、圖像傳送文字等課題，原告之請求，顯無理由。
三、證據：提出產品介紹說明一件、說明函一件、廣告型錄網頁一件、
    廣告網頁一件、國際標準碼版本介紹說明網頁一件、漢字繁簡雙向
    轉譯平台一件、型錄廣告一件、軟體結構說明廣告型錄一件、系統
    要求項目表一件、意見書一件、網路資料一件（以上均影本）、伺
    服器彩色型錄正本一件等件為證。
    理      由
一、本件原告起訴主張被告係香港居民，於七十八年六月一日起受僱於
    原告，擔任由原告持股百分之百所投資設立之香港分公司總經理，
    協助原告從事開發及銷售中、日、韓本地語言計算之解決方案及電
    子互聯網出版業務，常駐香港分公司，為原告提供服務至八十九年
    八月三十一日始離職，其就職期間曾簽訂離職人員競業禁止合約，
    依約被告自原告公司離職後兩年內，不得從事或任職於任何與原告
    公司之Color Prepress彩色印前作業或Font字型軟體業務相同之公
    司、行號等，亦不得任職或從事任何向電信局申請加值網路營業執
    照之公司、行號等，亦不得以顧問或任何其他間接方式提供第三人
    有關之技術及資料，與原告為不公平之競爭，詎其於八十八年九月
    尚擔任原告所屬香港分公司之總經理期間，竟私設香港看漢公司，
    經營與原告同類之業務，顯然違背契約及法令，為此訴請被告賠償
    損害，並將其在任職期間所申請之專利權移轉原告云云；被告則以
    其產品係伺服器，以網站為服務對象，其產品之功能主要在於即時
    從事漢字繁簡互換及傳送之服務、圖像技術傳送文字及語音轉換，
    並未銷售或使用文字，與原告之業務不同，而其漢網產品內，並無
    任何一個字型，僅於互聯網上之伺服器端將其既有之字型為一編碼
    轉換之工作，性質上係附著或連接於客戶自備伺服器之附屬物，透
    過被告產品之服務，即得與使用他種字體之接收端即時溝通訊息，
    至原告之產品乃字型軟體，主要係使用於個人電腦用戶間彼此之傳
    用原理、使用客戶、文件傳送方法、服務種類及市場區隔均不相同
    ，又伊「漢網多平台Unicode字型」係漢網在線出版伺服器之組件
    產品，其功能之一係於其內建立Unicode之轉碼程式，供網站設置
    者在互聯網上作為支援二十六國語系字型轉換及傳送之工具，然其
    內未設置任何字型，原告之請求顯無理由等語資為抗辯。
二、本件兩造均不否認確曾有僱傭關係，被告亦不否認於任職原告公司
    期間曾簽訂「離職人員競業禁止合約」，嗣於離職前即設立看漢公
    司，離職後並隨即至看漢公司任職，是上開事實洵堪認為真正。茲
    依據被告所簽訂之系爭「離職人員競業禁止合約」第二條約定，被
    告同意渠自原告公司離職後兩年內，不得從事或任職於任何與原告
    公司之Color Prepress彩色印前作業或Font字型軟體業務相同之公
    司、行號等為不公平競爭，亦不得任職或從事任何向電信局申請加
    值網路營業執照之公司、行號等為不公平競爭，亦不得以顧問或任
    何其他間接方式提供第三人有關之技術及資料而與原告為不公平之
    競爭。而本件被告於離職後，任職於看漢公司，其所經營之業務是
    否確有違反兩造上開約定內容，厥為本件兩造爭執之重點。按競業
    禁止之約定，其目的主要在於現制受僱人利用其於受僱期間所習得
    之技術、營業秘密或知悉之資料，於離職後自行或受雇於其他從事
    與原僱傭人相同業務之機構，造成對原僱傭人之損害。此一制度之
    目的在於現制不公平競爭行為，然另方面對受僱人於憲法上所保護
    之工作權亦形成侵害，是以，為期公平，於援用此一約定時，其構
    成要件之解釋應採從嚴審查，蓋私人與企業機構相較之下，常顯弱
    勢，又受僱人之專業技術常與其所受教育相關，倘長久限制其工作
    範圍，不僅將造成資源之浪費，對受僱人而言往往使其學非所用或
    覓職困難，其不平之處不言可喻，此所以於解釋此一約定時非採從
    嚴解釋不可之故。本件被告依約於離職後，不得從事之工作業務有
    三，分別為：(一)Color Prepress彩色印前作業或Font字型軟體業務
    相同之公司、行號；(二)不得任職或從事任何向電信局申請加值網路
    營業執照之公司、行號；(三)不得以顧問或任何其他間接方式提供第
    三人有關之技術及資料。本件原告所指摘者，主要在於被告網站產
    品項目中之漢網在線出版伺服器中之中文網站編碼系統轉換，與其
    為專案客戶量身訂做的轉碼工具相似，又被告網上虛擬鍵盤及中文
    輸入法亦與其網上輸入法相近，再者，被告之「漢網多平台Unicode
    字型」產品與其「Unicode各國語系字型」產品相同，已構成競爭
    關係，是被告已然違反競業禁止約定云云。惟查，本件被告所經營
    之業務，並非(一)Color Prepress彩色印前作業，亦非(二)任職或從事
    任何向電信局申請加值網路營業執照之公司、行號，也非(三)以顧問
    或任何其他間接方式提供第三人有關之技術及資料。而原告所稱被
    告涉及違反約定之行為，其中所謂在被告網站產品項目中之漢網在
    線出版伺服器中之中文網站編碼系統轉換，及網上虛擬鍵盤及中文
    輸入法，均非契約約定不得從事之行為，縱使被告確有經營上開業
    務，究係違反何種規定或約定，顯非無疑，原告指稱被告不得從事
    上開行為，所據者何，未見其舉證證明，所述自非可採。而排除上
    開業務行為之外，較有疑義者，乃被告之「漢網多平台Unicode字
    型」產品與原告之「Unicode各國語系字型」產品是否相同，亦即
    ，被告所銷售之伺服器中是否含有字型軟體？倘含有字型軟體，則
    被告即違反契約約定，應負損害賠償之責。原告所以認為被告所出
    售之系爭伺服器中含有字型軟體，主要係依據被告於網站上就其產
    品之說明中，言及其產品存有漢網多平台Unicode字型（參原證四）
    ，且表示其漢網多平台Unicode字型包含二十六國語系字型，其字
    型以Unicode 3.0為標準，內含字型超過二萬八千個等語（參原證
    編號一），足見被告確有從事字型軟體業務云云。是本件被告是否
    確實從事字型軟體業務，確有釐清必要。
三、茲依被告所述，其所出售之伺服器係在其內部配置字型轉換功能，
    以電子郵件為例，若發信者寄出中文郵件至歐美，因歐美地區之收
    信者並非使用中文電腦環境，有可能於收受上開中文郵件時產生亂
    碼，透過被告系爭伺服器，則可使接收用戶端之電腦顯現所收取之
    中文字，同時，倘發信者係使用繁體中文，接收端係使用簡體中文
    ，則透過被告所銷售之系爭伺服器，得使繁簡互換。而促成不同語
    系之電腦得以互相溝通、顯現文字之原因，主要在於Unicode編碼
    系統之利用。按Unicode給每個字元提供了一個唯一的數位，不論
    是使用何種平臺，不論是何種程式，或何種語言，基本上，電腦只
    是處理數位，它們指定一個數位，來儲存字母或其他字元。在Uni-
    code出現之前，有數百種指定這些數位的編碼系統，然而，沒有一
    個編碼可以包含足夠的字元：例如，單單歐州共同體就需要好幾種
    不同的編碼來包括所有的語言。即使是單一種語言，例如英語，也
    沒有哪一個編碼可以適用於所有的字母、標點符號，和常用的技術
    符號。而不同之編碼系統間也會有互相衝突之情況，兩種編碼可能
    使用相同的數位代表兩個不同的字元，例如甲乙兩種編碼系統各以
    「A154」分別代表「！」或「」，或使用不同的數位代表相同的
    字元，例如分別以「A15B」、「C6E8」代表「銹」。每一台特定的
    電腦之伺服器都需要支援許多不同的編碼，然而，資料在通過不同
    的編碼或平臺之間時，常常會因為不同編碼之互換而產生資料損壞
    或遺失之危險，亂碼之出現即是一例。Unicode之出現即在修正此
    種不便，Unicode給予每一字元一個唯一的數位代號，不論是使用
    何種作業系統（OS），不論係使用何種作業程式或何種語言。Uni-
    code使單一軟體或單一網站能夠貫穿多個平臺，語言和國家，而不
    需要重建。它可將資料傳輸到許多不同的系統，而無損壞。目前市
    面上所生產之各種字型軟體，不論其係何種字型，例如細明體、顏
    楷體、古印體、草書體、行書體、魏碑體等，就同一個文字，均給
    予對應Unicode之編碼，是以，此舉使得分別使用不同字體之用戶
    間，仍得以知悉對方書寫文字之內容。以附件圖表為例，倘發信端
    以「勘亭流」字體書寫「中華民國」文字，將之寄送給接收用戶端
    ，倘接收用戶端沒有「勘亭流」此種字型，因其Unicode編碼相同
    ，用戶端即可就其作業系統（例如windows 98/2000/XP, Linux）
    中語系選單中選擇中文預設（Default）之字型，作業系統即會依
    據接收文字資料之Unicode編碼尋找相對應之預設中文字，例如在
    視窗系統為「細明體」，進而顯示出「細明體」字型之「中華民國
    」文字；而倘若接收用戶端亦有「勘亭流」字型，因其編碼相同，
    或對應Unicode之編碼相同，用戶端之電腦即可因此顯示出正確之
    「勘亭流」字型「中華民國」文字。而目前Unicode編碼字型已包
    含約二十六國語系字型，已給予編碼之文字則超過二萬八千個，此
    種編碼轉換文字之功能，顯然不以內鍵所有不同字型為必要，有關
    字型之顯現，主要係以兩端用戶間究竟係使用何種字型為斷，有相
    同字型之用戶間固然可以無誤地顯現相同字型，即使無相同字型之
    用戶間，仍得因利用Unicode編碼系統緣故而顯現出正確之文字，
    且因為每一字元僅有一個編碼，在不同作業系統間操作時，即不會
    出現資料毀損或亂碼現象。由上揭說明可知，所謂Unicode編碼系
    統並非字型軟體，而其內部所包含之對應系統縱然有文字之存在，
    亦僅在提供比對轉換之用，目的不在該字型之使用。是本件原告指
    稱被告所出售之系爭產品其中存有字型軟體，屬違約行為云云，並
    非可採。原告係以字型軟體專業著稱，其所銷售之產品為各種不同
    字型軟體，而其與被告約定離職後兩年內不得從事之業務亦僅限於
    Font字型軟體，不及字型轉換之軟體，或內含此種功能之硬體，其
    宣稱被告所為侵害字型軟體業務云云，對於被告究係創作何種字型
    軟體，有無單獨銷售字型軟體之行為，均無法舉證證明，原告僅因
    被告之產品內含字型轉換之功能，即泛稱屬於字型軟體業務，顯然
    係不當擴張解釋，若原告之指訴可採，將嚴重剝奪被告工作權，顯
    失公平。是本件被告既未從事字型軟體業務，復未經營其他約定限
    制之項目，原告訴請被告賠償，自無理由。
四、原告復稱被告於任職原告公司期間，曾參與產品研發，並利用公司
    之資源及專業知識，將其所創作之標的申請各國專利，依專利法第
    七條第一項前段規定，其專利申請權及專利權應屬原告所有云云。
    按專利法第七條規定，受雇人於職務上所完成之發明、新型或新式
    樣，其專利申請權及專利權屬於雇用人，雇用人應支付受雇人適當
    之報酬。但契約另有約定者，從其約定（第一項）。前項所稱職務
    上之發明、新型或新式樣，指受雇人於僱傭關係中之工作所完成之
    發明、新型或新式樣。一方出資聘請他人從事研究開發者，其專利
    申請權及專利權之歸屬依雙方契約約定；契約未約定者，屬於發明
    人或創作人。但出資人得實施其發明、新型或新式樣（第二項）。
    依第一項、前項之規定，專利申請權及專利權歸屬於雇用人或出資
    人者，發明人或創作人享有姓名表示權（第三項）。依上開規定可
    知，於僱傭關係存續間所完成之發明、新型或新式樣，除契約另有
    約定外，其專利申請權及專利權屬於雇用人，然而相對地，雇用人
    應支付對價予受雇人，換言之，僱傭雙方對於職務上所完成之之發
    明、新型或新式樣，其權利之移轉係存有對價關係，非當然無條件
    歸屬雇用人，雇用人固然得請求受雇人移轉專利權，受雇人亦得要
    求雇用人支付相當對價，此二給付互為對價關係。本件兩造並未簽
    訂任何有關職務上創作完成之標的其權利歸屬之約定，亦從未向被
    告表示願支付多少報酬，估不論被告所辯系爭專利權標的非職務上
    之創作是否可採，即以原告猶未提出支付報酬之要約而言，被告主
    張拒絕移轉系爭專利權予原告，即非無據，是本件原告訴請被告移
    轉附表所示之各國專利權，亦屬無據，應予駁回。
五、假執行之宣告
    本件兩造均陳明願供擔保請准宣告假執行或免為假執行，惟本件原
    告之訴既因無理由而經駁回在案，其假執行之聲請即失所附麗，應
    併予駁回，附此敘明。
結論：本件原告之訴為無理由，依民事訴訟法第七十八條，判決如主文
。
中　　華　　民　　國　　94　　年　　2 　　月　　18　　日
                            民事第二庭法  官　汪漢卿
以上正本係照原本作成
如對本判決上訴，須於判決送達後20日內向本院提出上訴狀
中　　華　　民　　國　　94　　年　　2 　　月　　18　　日
                                      書記官  許婉如
